【裁判字號】    96,簡上,220
【裁判日期】    970806
【裁判案由】    確認本票債權關係不存在
【裁判全文】
臺灣高雄地方法院民事判決             96年度簡上字第220號
上  訴  人  台灣博健國際貿易有限公司
兼法定代理  丙○○
人
上  訴  人  乙○○
被上訴  人  丁○○
上列當事人間確認本票債權關係不存在事件，上訴人對於民國96
年6 月28日本院高雄簡易庭95年度雄簡字第9923號第一審判決提
起上訴，本院於97年7 月23日言詞辯論終結，判決如下：
    主  文
上訴駁回。
第二審訴訟費用由上訴人負擔。
    事實及理由
一、本件上訴人台灣博健國際貿易有限公司、丙○○經合法通知
    ，未於言詞辯論期日到場，核無民事訴訟法第386 條所列各
    款情形，爰依被上訴人之聲請，由其一造辯論而為判決。
二、上訴人主張：民國87年間上訴人乙○○因生意失敗，而與被
    上訴人商量，以被上訴人名義跟銀行往來開立信用狀採購藥
    品，並給被上訴人信用狀金額10% 之佣金，進貨後藥品由被
    上訴人保管，上訴人乙○○再視需要取貨並於取貨時以貨物
    金額3 分之2 客票、3 分之1 現金方式支付，嗣有1 次上訴
    人乙○○向被上訴人拿取價值新台幣（下同）3,120,362 元
    之貨物時，被上訴人同意全額簽發本票，所以才由上訴人乙○○、丙○○、台灣博健國際貿易有限公司於91年9 月3 日
    共同簽發票號128463、到期日92年6 月30日、面額1,921,43
    2 元及票號128464、到期日無記載、面額1,198,930 元（該
    紙本票發票日誤植為92年9 月3 日）之本票2 紙（下合稱系
    爭本票），但被上訴人事後並未依約將該批貨物交付等語。
    爰求為判決：請求確認本院95年度票字第19727 號本票裁定
    所載之本票債權3,120,362 元不存在。
三、被上訴人則以：上訴人乙○○自85、86年間起陸續向伊借款
    ，伊都匯款至上訴人黃河登指示的帳戶，因為借款關係，黃
    河登都開支票或拿客票作為清償，但後來大多遭到退票，有
    一部分款項係伊幫上訴人代開信用狀將貨物先交付，但上訴
    人沒有付款，後來為支付上揭支票退票款及貨款，所以兩造
    才於91年9 月3 日確認款項數額後由上訴人3 人共同簽發系
    爭本票交付伊收執，但迄今未獲付款等語置辯。
四、原審對於上訴人之請求，判決上訴人全部敗訴，上訴人不服
    ，提起上訴，於本院聲明：（一）原判決廢棄；（二）請求
    確認本院95年度票字第19727 號本票裁定所載之本票債權3,
    120,362 元整不存在。（三）第一、二審訴訟費用由被上訴
    人負擔。被上訴人於本院之答辯聲明為：上訴駁回。
五、下列事實為兩造所不爭執，並有本院95年度票字第19727 號
    民事裁定、匯款委託書、支票影本、系爭本票等件為證，堪
    信為真實：
（一）被上訴人分別於84年11月25日匯款2,000,000 元、85年1
      月30匯款1,500,000 元、86年1 月27日匯款1,000,000 元
      （以匯款人鄭稱吉名義匯出）、於86年2 月24日匯款1,00
      0,000 元、86年11月25日匯款1,500,000 元予上訴人台灣
      博健國際貿易有限公司。
（二）兩造間多年來金錢、業務往來關係均由上訴人乙○○及被
      上訴人丁○○負責處理，上訴人乙○○及被上訴人丁○○
      兩人於91年9 月3 日曾就兩造間金錢、業務往來發生糾紛
      ，查證確認數額後，由上訴人共同簽發系爭本票2 紙 。
六、依兩造之主張及抗辯，本件兩造之爭點在於（一）系爭本票
    究係上訴人清償前積欠被上訴人款項所簽發？亦或是上訴人
    擬向被上訴人購買藥品所簽發？（二）上訴人是否已清償前
    積欠被上訴人之借款與貨款？
七、本院判斷如下：
（一）按確認法律關係之訴，非原告有即受確認判決之法律上利
      益者，不得提起之，民事訴訟法第247 條第1 項前段定有
      明文；又法律關係之存在否不明確，致原告在私法上之地
      位有受侵害之危險，而此危險得以對於被告之確認判決除
      去之者，即得依民事訴訟法第247 條之規定提起確認之訴
      （最高法院52年臺上字第1922號判例意旨、42年臺上字第
      1031號判例意旨參照）。經查：被上訴人持系爭本票聲請
      本院裁定准予就票面金額及利息對上訴人強制執行等情，
      業據上訴人提出本院95年度票字第19727 號本票裁定1 份
      為證，堪信為真實。則上開債權是否存在，對上訴人而言
      ，即處於不安之狀態，且此不安之狀態，得經由本件確認
      判決予以除去，故上訴人就此部分，即有受確認判決之法
      律上利益存在。
（二）系爭本票究係上訴人清償前積欠被上訴人款項所簽發？亦
      或是上訴人擬向被上訴人購買藥品所簽發？
  １、當事人主張有利於己之事實者，就其事實有舉證之責任。
      但法律別有規定，或依其情形顯失公平者，不在此限，民
      事訴訟法第277 條定有明文。各當事人就其所主張有利於
      己之事實，均應負舉證之責，故一方已有適當之證明者，
      相對人欲否認其主張，即不得不更舉反證。主張法律關係
      存在之當事人，僅須就該法律關係發生所須具備之特別要
      件，負舉證之責任，至於他造主張有利於己之事實，應由
      他造舉證證明。
  ２、本件上訴人主張系爭本票係因上訴人乙○○向被上訴人拿
      取價值3,120,362 元之貨物，被上訴人同意全額簽發本票
      而簽發，而被上訴人事後並未將該批貨物交付云云，為被
      上訴人所否認，且上訴人就此並未提出任何證據以實其說
      ，而本院依上訴人聲請訊問證人即立歐公司負責人甲○○
      到庭作證，依證人甲○○證詞（詳本院卷第111-113 頁）
      亦無法證明系爭本票之簽發原因或被上訴人是否積欠上訴
      人貨物未給付等情，上訴人前揭所述已難信為真實。而被
      上訴人主張系爭本票簽發大部分是借貸、小部分是貨款，
      並主張其分別於84年11月25日匯款2,000,000 元、於85年
      1 月30日匯款1,500,000 元、於86年1 月27日匯款1,000,
      000 元（以匯款人鄭稱吉名義匯出）、於86年2 月24日匯
      款1,000,000 元、於86年11月25日匯款1,500,000 元，共
      計前後匯款7,000,000 元給上訴人乙○○指定之帳戶，業
      據提出匯款單影本5 紙（見原審卷第34-36 頁）為證，且
      為上訴人所不爭執，堪信為真。足徵系爭本票應係上訴人
      為清償前積欠被上訴人款項所簽發，而非為上訴人擬向被
      上訴人購買藥品所簽發。
（三）上訴人是否已清償前積欠被上訴人之借款與貨款？
  １、系爭本票係上訴人為清償前積欠被上訴人款項所簽發，已
      如前述，而上訴人前為清償積欠被上訴人借款及貨款所開
      立之支票，經提示後多張遭到退票，有退票支票影本在卷
      為憑（參原審卷第38-42 頁），且上訴人亦坦承上揭退票
      確實由其交付被上訴人收執，作為清償借款及欠款之用，
      故上訴人自應就上揭退票後續如何清償，負舉證責任。
  ２、上訴人雖主張上揭款項均已清償，並提出台灣博健國際貿
      易有限公司記帳本為證（詳本院卷第37-89 頁），惟上揭
      記帳本為與被上訴人間來往款項之支票記錄，即僅有支票
      號碼、金額等之紀錄，並無支票兌現、清償之紀錄等，是
      尚無從據此為有利於上訴人之認定。此外，上訴人復未提
      出其他證據證明上揭款項之清償，故上訴人主張已清償上
      揭款項之情，尚無從認定。
八、綜上所述，本件上訴人主張系爭本票係欲向被上訴人購買貨
    品所簽發，而被上訴人未依約交付貨品等節，既經被上訴人
    否認且上訴人未能舉證以實其說，自不足採。況被上訴人主
    張上訴人向其借款、購買貨品所交付之支票遭到退票尚有欠
    款等，業據提出匯款單、支票退票影本為證，均足認系爭支
    票應係上訴人作為清償前欠被上訴人款項之用，且前揭款項
    尚未清償。是上訴人依買賣關係主張未獲被上訴人交付貨物
    請求確認就系爭本票，被上訴人對伊之票據債權不存在云云
    ，殊屬無據，為不足採。從而，上訴人請求請求確認本院95
    年度票字第19727 號本票裁定所載之本票債權3,120,362 元
    不存在，為無理由，不應准許。原審為上訴人敗訴之判決，
    並無不合。上訴意旨指摘原判決不當，求予廢棄改判，為無
    理由，應予駁回。
九、本件事證已臻明確，兩造其餘攻擊防禦方法，及未經援用之
    證據，經本院斟酌後，認均不足以影響本判決之結果，自無
    逐一詳予論駁之必要，併此敘明。
據上論結，本件上訴為無理由，依民事訴訟法第436 條之1 第3
項、第449 條第1 項、第463 條、第385 條第1 項前段、第78條
、第85條第1項前段，判決如主文。
中    華    民    國    97    年     8     月    6    日
                 民事鳳山分庭審判長法  官   楊富強
                                   法  官   呂憲雄
                                   法  官   林意芳
上為本正係照原本作成。
本判決不得上訴。
中    華    民    國    97    年     8     月    6    日
                                   書記官   陸艷娣


司法院資訊處製作；財團法人民間司法改革基金會備份。
